【裁判字號】    88,上訴,4020
【裁判日期】    890328
【裁判案由】    貪污治罪條例
【裁判全文】
臺灣高等法院刑事判決                          八十八年度上訴字第四二號
    上  訴  人  臺灣臺北地方法院檢察署檢察官
    被      告  乙○○
                甲○○
    共      同
    選任辯護人  田松
右上訴人因被告貪污案件，不服臺灣臺北地方法院八十六年度訴字第二六七二號，中
華民國八十八年九月九日第一審判決（起訴案號：臺灣臺北地方法院檢察署八十五年
度偵字第二一八七八號）提起上訴，本院判決如左：
    主  文
上訴駁回。
    理  由
一、公訴意旨略以：被告乙○○自民國七十九年十二月三日起，任職台北市政府建設
    局市場管理處擔任環南綜合市場主任，負責監督市場管理並指導市場攤商自理組
    織自治事項之執行，為依據法令從事公務之人員，而被告甲○○係該環南綜合市
    場攤商自理組織之會長，受攤商會員委託執行處理市場有關自治事項，被告乙○
    ○明知環南綜合市場攤商自理組織每月向攤商所收取之費用，係用以支付自理組
    織所需之業務經費，如：清潔費、水電費、職員薪水、修繕費等專供服務攤商之
    用，竟利用其監督之身分，連續以個人交際之紅白帖要求該自理組織核銷，並又
    連續以已核銷之費用，重複向該自理組織要求報銷，自任職起至八十三年一月十
    五日止，共圖利金額達新台幣（下同）二十萬八千二百九十二元，復於八十年七
    月十八日、同年八月十三日，以週轉為由，向自理組織借款各四萬元及二萬八千
    元，合計共圖利達二十七萬六千二百九十二元，而被告甲○○身為自理組織會長
    ，竟予圖利配合支付上開金額，因認被告二人共同涉有修正前貪污治罪條例第六
    條第一項第四款之圖利罪犯嫌云云。
二、公訴人認被告二人涉犯前開罪嫌，無非係以依台北市政府所頒發「台北市公有傳
    統零售市場攤商設置自理組織注意事項」第十條：自理組織所需業務經費須經代
    表會決定，由會員分擔，其收支情形應詳細列帳，以自理組織名義向金融機構設
    立專戶，並按月製表，提代表會審核通過後公告，並於次月十日前送市場管理員
    轉報市場處備查；第十一條：業務費：含水電費、清潔費、維修費等收取，均應
    製給統一編號之正式收據，加蓋會長、經手人印章，並留存根備查，或委由金融
    機構代收。顯見依該規定，該自理組織向會員收受之費用，自應係供該自理組織
    之用，而依被告乙○○所收受之紅白帖，難認與自理組織有何業務上之關係，自
    難由該自理組織負擔該費，此外並有自理組織報銷核款相關資料、借款影本等在
    卷可稽，資為論據。被告乙○○則堅決否認有何圖利犯行，辯稱伊當時為台北市
    政府建設局市場管理處環南綜合市場主任，但並未利用身分要求環南綜合市場攤
    商自理組織幫其支付紅白帖是自理組織自行支付；其亦未要求該自理組織報銷己
    核銷之費用；向該自理組織借款，係為修理市場馬達，並未圖得不法利益云云。
    另訊據被告甲○○則堅決否認其有何圖利犯行，辯稱伊當時為環南綜合市場攤商
    自理組織會長，然自理組織幫被告乙○○支付紅白帖，係依自理組織慣例；又市
    場有緊急修繕需要時，市場管理處在向上級機關請款前，得向自理組織借款墊付
    ，伊並未有何不法行為云云。
三、按犯罪事實應依證據認定之，無證據不得推定其犯罪事實；不能證明被告犯罪或
    其行為不罰者，應諭知無罪之判決，刑事訴訟法第一百五十四條、第三百零一條
    第一項分別定有明文。次按「認定不利於被告之事實，須依積極證據，苟積極證
    據不足為不利於被告事實之認定時，即應為有利於被告之認定，更不必有何有利
    之證據」，最高法院三十年上字第八一六號著有判例。又按「公務員對於主管或
    監督之事務直接或間接圖利之罪，必須有藉由執行或監督公務而為自己或他人謀
    取不法利益之意圖，始足當之，而其有無此種意圖，並須依憑確實之證據予以認
    定，不能憑空臆斷。」，業據最高法院著有八十六年度台上字第六八七四號判決
    。
四、經查：
（一）被告乙○○係環南綜合市場主任，為公務員；而被告甲○○則係環南綜合市場
      攤商自理組織之會長，並非公務員，此從台北市公有傳統零售市場攤商設置自
      理組織注意事項第二條、第四條分別明定攤商自理組織係由攤商集合成立之組
      織，而另由參與該組織之攤商選舉代表，再由代表互選出會長等規定自明。而
      貪污治罪條例第六條第一項第四款之圖利罪，係指基於主管或監督之事務，直
      接或間接圖利私人不法之利益者而言，且該罪為身分犯。本件起訴書認定被告
      乙○○之犯罪行為係「連續以個人交際之紅白帖要求該自理組織核銷」、「連
      續以己核銷之費用重復向該自理組織要求報銷」、及「以週轉為由自理組織借
      款各四萬元及二萬八千元」，另被告甲○○之犯罪行為則係「竟予圖利配合支
      付上開金額」，因此本件被告二人有無觸犯上開罪名，端視被告乙○○是否有
      無上開行為，若有上開行為則是否侵基於職權而為，及有無得不法利益，暨被
      告甲○○是否與被告乙○○有共同犯意之聯絡而定。
（二）依被告乙○○及甲○○之供述及卷內被告乙○○之紅白帖影本，固足認環南綜
      合市場攤商自理組織曾替被告乙○○支付其紅白帖，然由於該自理組織自成立
      之第一屆起，即經過該自理組織代表會決議，替環南綜合市場主任支付其紅白
      帖之事實，除據被告甲○○供述外，亦據證人即該自理組織前總幹事葛抱堂供
      承在卷（其原審八十八年七月三十日訊問筆錄），又被告甲○○亦另供稱被告
      乙○○並未利用詐術或權勢要求該自理組織替其支付紅白帖（見原審八十八年
      六月二日訊問筆錄），核與被告乙○○所辯係該自理組織自行支付其紅白帖等
      情相符。被告乙○○既未積極要求環南綜合市場攤商自理組織替其支付紅白帖
      ，縱認被告乙○○身為市場主任，未拒絕該自理組織代其支付紅白帖，有所不
      妥，惟尚難認被告乙○○就此有何積極圖利行為。
（三）抑有進者，揆諸公訴人所舉台北市政府所頒發「台北市公有傳統零售市場攤商
      設置自理組織注意事項」第十條、第十一條之規定，詳如前述，並無環南綜合
      市場攤商自理組織之代表會不得決議替環南綜合市場主任支付紅白帖之內容。
（四）證人黃耀南、葉錦椿、葛抱堂於偵查中一致證稱：「（自治會業務經費得否支
      付攤販的紅白帖子？）每年有編預算列入行政事務費，由該自治經費支出，有
      經過自治會的同意。」等語（見偵字二一八七八卷第五十六頁反面至第五十七
      頁）。證人葛抱堂於偵查中另證稱：「由會長代表自治會給付紅白帖子，不應
      由他人負擔，所以才由自治會之經費支出。」、「（自治會的會議紀錄是否還
      保存？）只保存一屆。」（見偵字二一八七八卷第五十六頁反面至第五十七頁
      ）、「（是否這樣〈指由自治經費支應紅白帖子〉？）是的，只要寄給市場自
      治會就由該經費支應。」等語（見偵字第二一八七八卷第六十頁），於原審中
      證稱：「（於環南市場自治會任何職？）六十七年開始任自治會幹事，八十年
    左右升副總幹事兼總務，八十二年升總幹事，八十六年八月份以總幹事身份退
      休。」、「（從七十九年底乙○○擔任環南綜合市場主任開始，乙○○有無要
      求自治會幫忙代墊他個人紅白帖的錢？）沒有要求。」、「（自治會有無主動
      幫乙○○代墊他個人紅白喜帖的錢？）自治會主動就有關於跟市場有關係的紅
      白喜帖自治會有付錢用乙○○的名義去包括市場有關係的紅白帖，實際數字已
      不記得了。」、「（自治會為何要幫他代墊？）從六十七年第一屆代表會就有
      決議幫市場主任代送跟市場有關係的紅白喜帖，市場主任本身沒有公費，主任
      沒能力付這個錢。」、「（代墊的手續如何？）乙○○把紅白帖子交給我們自
      治會，大部分都是別人自己拿來的，上面寫市場主任乙○○，我們就代付紅白
      帖的錢，這已是慣例。」（見原審卷第一００頁反面至第一０一頁）、「（你
      擔任幹事總幹事自治會有無開會同意乙○○個人紅白帖，自治會可以幫他開銷
      ？）有。有開會會長主持，會長開會同意讓乙○○個人紅白帖可以由自治會支
      付，由第一屆開始就是如此。」（見原審卷第一六七頁）、「（自治會幫市場
      主任支付紅白帖從何屆開始？）從第一屆開始。第一次是經過代表會以後據此
      例就沒再開會，循往例幫忙支付主任的紅白帖，但個人就不可以。」等語（見
      原審卷第二０一頁），足證該自理組織替被告乙○○支付之紅白帖，限於與該
      市場所涉人脈有關之紅白帖，並未包括被告乙○○私人交誼而與該市場所涉人
      脈無關之部分，且係經攤商自理組織代表會決議，非被告乙○○主動要求，或
      有何積極之圖利行為。
（五）公訴人雖依卷內之收據影本，帳冊影本等資料，起訴被告乙○○涉嫌「連續以
      己核銷之費用重覆向該自理組織要求報銷」。然被告乙○○、甲○○均堅決否
      認上情，且證人即原台北市政府建設局市場管理處政風人員李淑芬業於原審具
      結證稱：經核算自七十九年十二月三日起至八十三年一月十五日止之台北市場
      管理處歲出預算明細分類帳與卷內環南綜合市場攤商自理組織支出會計憑證結
      果，並未發現有在台北市政府市場管理處核銷之費用，再於該自理組織之會計
      認證上重覆核銷等情（見原審八十七年十二月二十八日訊問筆錄）。是尚乏積
      極證據足資證明被告乙○○有核銷之費用重覆報銷之圖利行為。
（六）證人葛抱堂於本院訊問時證稱：「（乙○○於八十年七月十八日及八月十二日
      是否向自治會借四萬元及二萬八千元？）有此事，因自治會經常水的馬達故障
      或電壓出毛病，必須搶修，修理費用原則上應向市場管理處申請，如錢很久才
      下來，承包商不願修，必須由自治會先將錢墊出來，但必須由主任個人名義打
      借條由他向市公所申請歸墊。且借錢支出必須自治會派總務或常務監事到現場
      去看是否真有此事需要，回來告訴我總幹事，我就簽意見准予借支。」等語（
      見本院卷八十九年一月十日筆錄），另依被告乙○○之自白及卷內借據影本，
      固足認被告乙○○確曾向環南綜合市場攤商自理組織借款，俾便支付與市場有
      關之修繕工程款。然被告乙○○依消費借貸關係，負有返還借款之義務，且被
      告甲○○亦自承市場有緊急需要，市場管理處可向該自理組織要求先行墊付等
      語，是縱認被告乙○○身為市場主任，不宜向攤商自理組織借款，惟其借貸，
      有消費借貸之法律關係存在，且非利用權勢而為，而係為市場緊急修繕之需要
      ，其與自理組織間，立於合作之關係，故借得之款尚難認係不法利益。且證人
      葛抱堂於本院證稱：「（有無廠商請求自治會或市場管理處主張工程款未付之
      情形？）沒有。」等語（見本院八十九年二月二十四日訊問筆錄），雖因時隔
      已久，無法查知何人施工，惟既迄無施工人員主張修繕工程款未付，足證被告
      乙○○確有將工程款給付修繕人員，並無中飽私囊情形。至該自理組織嗣因被
      告乙○○未還款，並因前開修繕與該市場有關，而以支援市場之預算科目沖銷
      ，固據證人葛抱堂證述在卷（見同上筆錄），惟此係該自理組織內部帳目之處
      理，尚難以自理組織事後之作帳沖銷行為，認被告借款之初，即有圖得若何不
      法利益之故意。況證人即原台北市政府建設局市場管理處政風人員李淑芬業於
      原審具結證稱並未發現有在台北市政府市場管理處核銷之費用，再於該自理組
      織之會計認證上重覆核銷等情，已如前述，是亦乏積極證據足認被告有圖利行
      為。
（七）圖利罪既為身分犯，被告甲○○並非公務員，被告乙○○之行為與圖利罪構成
      要件既有未合，被告甲○○自無成立圖利罪共犯之可能。
五、綜上而論，公訴人所舉證據，尚不足證明被告二人有圖利罪之犯行。此外復查無
    其他積極證據足資證明被告二人犯罪，既不能證明被告二人犯罪，即應為無罪之
    判決。原審為無罪之諭知，核無不合。公訴人之上訴意旨猶執陳詞，以被告乙○
    ○對自理組織具有主管之權限，被告甲○○身為會長猶予配合，而推論被告二人
    有圖利犯嫌，證據即有未足。其上訴為無理由，應予駁回。
據上論斷，應依刑事訴訟法第三百六十八條，判決如主文。
本案經檢察官張啟彬到庭執行職務。
中      華      民      國     八十九   年      三     月     二十八    日
                              臺灣高等法院刑事第二十四庭
                                  審判長法  官  陳  貽  男
                                        法  官  李  世  貴
                                        法  官  聶  齊  桓
右正本證明與原本無異。
如不服本判決應於收受送達後十日內向本院提出上訴書狀，其未敘述上訴之理由者並
得於提起上訴後十日內向本院補提理由書（均須按他造當事人之人數附繕本）。
                                        書記官  于      誠
中      華      民      國     八十九   年      三     月     二十九    日


司法院資訊處製作；財團法人民間司法改革基金會備份。
